【裁判字號】    89,再易,90
【裁判日期】    900619
【裁判案由】    回復原狀
【裁判全文】
臺灣高等法院民事判決    八十九年度再易字第九十號
    再審  原告  丑○○
    再審  被告  甲○○
                丁○○
                己○○
                辛○○
                丙○○
                庚○○○
                戊○○
    再審  被告  子○○
                癸○○
                壬○○
                乙○○
                寅○○
右當事人間請求回復原狀事件，再審原告對於中華民國八十九年八月十五日本院八十
八年度上易字第二七０號確定判決提起再審，本院判決如左：
    主    文
再審之訴駁回。
再審訴訟費用由再審原告負擔。
    事    實
甲、再審原告方面：
一、聲明：
  (一)臺灣高等法院八十八年度上易字第二七０號確定判決關於命再審原告將坐落於台
    北縣汐止市○○○○段第肆陸零之肆地號土地之建物即門牌號碼為台北縣汐止市
    ○○路一００號地上一層建物，如台北縣汐止地政事務所八十七年三月十日汐測
    字第一六七號土地複丈成果圖（如附圖一）所示之黃色部分（使用標示四六０─
    四甲）面積零點零零壹柒公頃通道騰空，並將其上Ａ─Ｂ、Ｂ─Ｃ、Ｄ─Ｅ之鐵
    門拆除。及命再審原告應將右開建物，如台北縣汐止地政事務所八十九年五月十
    二日汐測字第三八六號複丈成果圖通道上建物（八十九年六月九日複丈）（如附
    圖二）所示綠色部分（使用標示四六０─四甲），面積零點零零貳壹公頃通道騰
    空，並將其上Ｆ─Ｇ之鐵門拆除暨命再審原告負擔訴訟費用部分之裁判均廢棄。
  (二)右廢棄部分，再審被告在前程序第一審之訴及假執行之聲請均駁回。
  (三)前程序命再審原告負擔部分之訴訟費用及再審訴訟費用由再審被告等負擔。
二、陳述：
  (一)本件再審原告於民國（下同）八十九年九月四日始接獲本院八十八年度上易字第
    二七０號確定判決正本，而於同年十月四日內提起本件再審，並未逾民事訴訟法
    第五百條三十日之不變期間。
  (二)原確定判決有民事訴訟法第四百九十六條第一項第一款適用法規顯有錯誤之再審
    理由：
  １、民法第一百八十四條第一項前段規定所保護者專指「權利」而不及於利益，修
      正前民法第一百八十四條第二項乃同條第一項前段舉證責任倒置之規定，均以
      權利為保護對象，此有最高法院五十五年台上字第二０五三號判例前段及八十
      六年台上字第三七六０號判決意旨可參。原確定判決指「被上訴人有維護建築
      物合法使用與其構造及設備安全之義務，而不為，係以不作為侵害上訴人之權
      益，被上訴人既侵害建築法上所保護上訴人（即再審被告）之通行『利益』，
      上訴人自得訴請回復原狀」，誤將非屬具體「權利」之「利益」作為民法第一
      百八十四條第一項前段、第二項保護之對象，適用法規顯有錯誤。
  ２、原確定判決引用建築法第一條之規定，以公共安全、交通、衛生均與個人安全
      、交通、衛生息息相關，則建築法自屬保護他人之法律推論，將使一切與國家
      、社會公益相關之法律均得透過民法第一百八十四條第二項之規定遷入侵權行
      為法，混亂公法與私法之界限。且建築法共一０五條條文，絕非整部建築法條
      文均屬民法侵權行為法中所指之「保護他人之法律」，原確定判決認為建築法
      為保護他人之法律，並據以認定再審原告有過失，顯然適用法規有錯誤。
  ３、原確定判決既認為建築法係保護公共安全、公共交通、公共衛生，而建築法第
      七十三、七十七條所保護者應為行政機關建築管理規範之確實執行，何以建築
      法會成為保護再審被告等之「通行利益」之依據。原確定判決引用建築法保護
      再審被告之通行利益，顯然亦有適用法規有錯誤之情事。
  ４、建築法第七十七條第一項規範者，須涉及有關公共安全、公共衛生之問題，依
      舉證責任之分配原則，再審被告應舉證證明再審原告就渠等建物所有權之使用
      ，有何涉及危害公共安全、公共衛生之問題，原確定判決未依民事訴訟法第二
      百七十七條規定令再審被告負舉證責任，反逕為認定再審原告有違反建築法第
      七十七條之情事，其舉證責任分配有違誤之處，足認其適用法規顯有錯誤。
  ５、建築法第七十七條所稱「維護建築物合法使用與其構造及設備安全」，係指建
      築物合法現狀之維護及修繕而言，如建築物現狀本即非法，其責任應在建商，
      則所有權人或使用人是否有回復為合法之義務，該條並未明定，自難遽為擴張
      解釋，原確定判決曲解建築法第七十七條之文義，而逕自認定再審原告依建築
      法第七十七條有維護建築物之合法使用與其構造及設備安全之義務，其適用法
      規顯有錯誤至明。
  (三)原確定判決顯有民事訴訟法第四百三十六條之七、第四百九十七條之「就足以影
    響於判決之之重要證物漏未斟酌」之再審理由：前程序第一審即士林地方法院八
    十六年度訴字第九０一號卷八十六年十月九日答辯狀後附被證三「中興路一００
    號公共設施系爭建物成果表及平面圖」載明「本建物平面圖及建物面積係依使用
    執照七十九年汐使字第一四八五號設計圖或竣工平面圖轉繪計算」等語，惟核該
    平面圖並無一樓門廳及電梯間等設置之記載，另同卷八十七年一月十五日答辯狀
    後附系爭中興路一００號一樓平面圖，亦依該使用執照後附之竣工圖轉繪，亦同
    樣無門廳、電梯間等之設置。原建物於起造時究否有如竣工圖上之門廳存在，並
    供公眾通行使用，尚非單純之竣工圖可茲證明。再查士林地院卷所借調之八十四
    年度第二八六號拍賣抵押物之執行卷第二二四頁張貼拍賣公告之照片，系爭大廈
    面對中興路之方向根本無大廈出入口，住戶平常均由電梯旁之大門出入並連接停
    車場。又樓梯間本即原狀，再審原告從未更動過，士林地院卷八十七年三月二十
    五日履勘筆錄亦記載：「進入中興路一００號一樓，原告主張（二）部分曾圍有
    夾板圍牆（藍色虛線部分），該夾板圍牆遭被告拆除天花板上仍有釘痕。被告否
    認有夾板牆，釘痕係內部裝潢，是舊孔原供照明裝置用，經勘驗其他處天花板亦
    有相同釘痕。一樓天花板及地磚並無花色或痕跡不同。」等語，由藍色虛線部分
    與整個一樓部分完全一體並無修改過之痕跡，且在一樓專有使用之範圍內，足證
    再審原告根本沒有更動過，現場即為原狀。原確定判決認定依竣工圖原即有該電
    梯間之通道存在，顯漏未斟酌對確定判決有重大影響之證物：建物成果表及平面
    圖、士林地方法院八十四年度執字第二八六號拍賣抵押物之執行卷第二二四頁張
    貼拍賣公告之照片及士林地院卷履勘筆錄等證物。
乙、再審被告甲○○、丁○○、己○○、辛○○、吳名恭、庚○○○、戊○○方面：
一、聲明：如主文所示。
二、陳述：
  (一)本件原確定判決為不得上訴第三審法院之判決，該件判決於八十九年八月十五日
    經本院宣示而確定。再審原告竟於八十九年十月四日提起本件再審之訴，顯已逾
    三十日之不變期間。
  (二)法律是否屬於保護他人之法律，應斟酌法律規範之目的而決定，所謂公共安全、
    公共交通、公共衛生等均與個人安全、交通、衛生等息息相關，是以原確定判決
    認建築法第七十三條及第七十七條第一項、第二項屬保護他人之法律誠屬的論，
    並無再審原告主張有適用法規錯誤之情事。
  (三)再審原告所謂證物─建物成果表及平面圖─既載明係依使用執照七十九年汐使字
    第一四八五號設計圖或竣工平面圖轉繪計算，足明係以「使用執照所附之竣工圖
    」為依據。原確定判決既已調閱本件建物建造執照全卷，使用執照所附竣工圖確
    有門廳、電梯間之設置，而認再審原告所辯從未為門廳之使用云云，即非實在，
    自係已斟酌上開證物而為判決，並無漏未斟酌問題。
  (四)另再審原告所謂張貼拍賣公告之照片及士林地院履勘筆錄等證物，既係在使用執
    照（含所附竣工圖）申請時間之後，即非屬原有之狀態，原確定判決理由以：「
    縱被上訴人（即再審原告）係向法院拍得系爭建物一樓，仍有依建築法第七十七
    條規定，維護建築物合法使用與其構造及設備安全之義務」。另原確定判決亦於
    理由欄第八項載明「本件事證已臻明確，兩造其餘攻擊、防禦方法及所為之立證
    ，與判決之結果不生若何影響，無庸再逐一予以論究。」足明確已審酌再審原告
    所稱之上開證物，並載明理由。再審原告主張未斟酌云云，亦無足採。
  (五)綜上所述，再審原告之再審之訴不合法，且無理由。
丙、再審被告子○○、癸○○、壬○○、乙○○、寅○○未於言詞辯論期日到庭，亦
    未提出書狀作何聲明或陳述。
丁、本院依職權調閱臺灣士林地方法院八十六年度訴字第九０一號、本院八十八年度
    上易字第二七０號民事卷。
    理    由
一、再審被告子○○、癸○○、壬○○、乙○○、寅○○未於言詞辯論期日到場，核
    無民事訴訟法第三百八十六條各款所列情形，准依再審原告之聲請，由其一造辯
    論而為判決。
二、按再審之訴，應於三十日之不變期間內提起。前項期間，自判決確定時起算。但
    再審之理由知悉在後者，自知悉時起算。不得上訴之判決，於宣示時確定；不宣
    示者，於送達時確定。民事訴訟法第五百條第一、二項及第三百九十八條第二項
    分別定有明文。又，提起民事再審之訴，應於三十日之不變期間內為之，民事訴
    訟法第五百條第一項定有明文。當事人以有同法第四百九十六條第一項第一款適
    用法規顯有錯誤之情形提起再審之訴，應認此項理由於裁判送達時當事人即可知
    悉，故計算是否逾三十日之不變期間，應自裁判確定時起算（最高法院七十年臺
    再字第二一二號判例意旨參照）。本件再審原告係以原確定判決適用法規顯有錯
    誤及對足以影響本件判決之重要證物漏未審酌為理由提起再審之訴，有再審起訴
    狀可憑，參諸上開判例意旨，自應以原判決送達時起算不變期間。查本院八十八
    年上易字第二七０號確定判決正本係於八十九年九月四日送達再審原告，有送達
    證書在卷可稽（見本院八十八年度上易字第二七０號卷第一四六頁），則其於八
    十九年十月四日提起本件再審之訴，未逾三十日之不變期間，合先敘明。
三、本件再審原告起訴主張本院八十八年度上易字第二七０號確定判決以通行利益作
    為修正前民法第一百八十四條第二項之保護客體、認建築法第七十三條後段、第
    七十七條第一項係屬保護他人之法律，違反舉證責任分配通則，及曲解建築法第
    七十七條文義，適用法規顯有錯誤；且漏未斟酌對確定判決有重大影響之建築成
    果表及平面圖、台北士林地方法院八十四年度執字第二八六號拍賣抵押物之執行
    卷第二二四頁張貼拍賣公告之照片及履勘筆錄等證物，因依民事訴訟法第四百九
    十六條第一項第一款、第四百三十六條之七及第四百九十七條規定，提起本件再
    審之訴。
    再審被告則以：原確定判決並無再審原告所稱適用法規錯誤之情事，且已斟酌再
    審原告所指前開證物，再審原告提起本件再審之訴並無理由等語，資為抗辯。
四、按確定判決適用法規顯有錯誤者，得以再審之訴對確定終局判決聲明不服，民事
    訴訟法第四百九十六條第一項第一款定有明文，所謂適用法規顯有錯誤，係指確
    定判決違背法規或現存判例解釋而言（最高法院七十一年台再字第二一０號判例
    意旨參照）。經查，本院原確定判決以：「三˙˙˙本件系爭建築物已發給使用
    執照，使用執照所附之竣工圖上有門廳、電梯間之設計，則附圖一、附圖二所示
    黃色、綠色部分於使用上即為門廳、電梯間之設計。˙˙˙四依卷附竣工圖所示
    ，系爭中興路一○○號一樓，前臨十五米道路，建物主體與道路間有騎樓之設計
    ，欲至二樓以上之建物，有一電梯、樓梯及安全梯設於建物北側可資利用，該電
    梯、樓梯及安全梯均未面臨道路，僅得經過門廳、電梯間始得至電梯、樓梯口，
    另經原審及本院至現場履行勘驗屬實。˙˙˙又自中興路一○○號外經過如附圖
    二所示綠色部分固可進入電梯、樓梯口，然依竣工圖所示，電梯後另有一安全梯
    （見附圖三），須經過如附圖一所示黃色部分方得至電梯間再循門廳通行至中興
    路一○○號外，則如附圖一所示黃色部分仍屬供樓上住戶通行所用。˙˙˙現場
    除有Ａ－Ｂ鐵門外，另確有Ｂ－Ｃ、Ｄ－Ｅ鐵門及Ｆ－Ｇ鐵捲門之設置，而竣工
    圖上均無該四扇門之設置，該四扇門均設置於被上訴人（即再審原告）所有之地
    面一層建物內，為被上訴人所不爭執，該四扇門無論係動產或係因附合為不動產
    之一部分，被上訴人既因拍定而取得系爭建物地面一層之所有權，當已取得該四
    扇門之所有權或處分權，苟該四扇門之設置已侵害上訴人（即再審被告）之權益
    ，被上訴人仍有拆除之義務，˙˙˙」為其認定之事實，而於其理由欄第五項認
    為：建築法屬保護他人之法律，如附圖一、附圖二所示黃色、綠色部分，即為門
    廳、電梯間之設置，係供二樓以上住戶進出電梯、樓梯並安全梯所使用，再審原
    告依建築法第七十七條規定，應維護建築物合法使用，今乃以四扇鐵門加以阻塞
    ，自屬違反保護他人之法律，依修正前民法第一百八十四條第二項之規定，再審
    原告欲免除其侵權行為損害賠償責任，必舉證其無過失，縱再審原告係向法院拍
    得系爭建物一樓，仍有依建築法第七十七條規定，維護建築物合法使用與其構造
    及設備安全之義務，乃再審原告不為，係以不作為侵害再審被告之權益。其既侵
    害建築法所保護之再審被告（樓上住戶）之通行利益，再審被告自得訴請回復原
    狀。認再審原告構成民法第一百八十四條第二項之侵權行為，應依民法第二百十
    三條負回復原狀之責任，乃屬法院依職權認定事實，適用法律，所表達法律上之
    見解，尚難認有適用法規顯有錯誤之情事。再者，權利本即受法律所保護之利益
    ，原確定判決認再審原告違反建築法第七十七條第一項所保護之再審被告之通行
    利益，而侵害再審被告之權益，除非再審原告依修正前民法第一百八十四條第二
    項規定舉證證明其無過失方可免責，亦無何違背法規或現存判例解釋之處，再審
    原告主張原確定判決適用法規顯有錯誤，自無可採。
五、次按對於第二審確定終局裁判，如就足影響於判決之重要證物漏未斟酌者，固得
    依民事訴訟法第四百九十七條規定，提起再審之訴。惟查本件再審原告所稱本院
    八十八年度上易字第二七０號原確定判決，所漏未斟酌之重要證據，即建物成果
    表及平面圖、拍賣抵押物之執行卷第二二四頁張貼拍賣公告之照片及士林地院卷
    履勘筆錄等證物，其中，前程序第一審被證三號之建物成果表及平面圖（見臺灣
    士林地方法院八十六年度訴字第九０一號卷第四八頁）及同卷八十七年一月十五
    日所附系爭中興路一００號一樓平面圖（同上卷第七四頁）均已載明係依使用執
    照七十九年汐使字第一四八五號設計圖或竣工平面圖轉繪計算，則系爭中興路一
    ００號一樓究竟有無門廳、電梯間之設置，應以竣工平面圖為據，而原確定判決
    已依職權調閱台北縣政府工務局七十九年度汐使字第一四八五號全卷，其中使用
    執照所附之竣工圖上有門廳、電梯間之設計，業經核閱屬實，則難認上開依竣工
    平面圖轉繪計算之平面圖，足以影響於判決結果。其次，台北士林地方法院八十
    四年度第二八六號拍賣抵押物執行卷第二二四頁張貼拍賣公告之照片（見同上卷
    第二０一頁），依該照片上附註再審原告之說明，再審被告所主張之門廳處為鐵
    門，該處似非如再審原告所稱係大廈面對中興路之方向根本無大廈出入口；又，
    再審原告雖以臺北士林地方法院八十七年三月二十五日勘驗筆錄之記載（見同上
    卷第一０一頁）主張由藍色虛線部分與整個一樓部分完全一體並無修改過之痕跡
    ，現場即為原狀云云，惟查，勘驗筆錄附圖藍色虛線部分是否經過修改，與再審
    原告鐵門是否阻絕通道，似屬無涉。是以再審原告所舉上開證據，均不足影響判
    決結果，再審原告據此提起本件再審之訴，亦屬無據。
六、末按對於簡易訴訟程序之第二審確定終局裁判，如就足影響於裁判之重要證物，
    漏未斟酌者，亦得提起再審之訴或聲請再審，民事訴訟法第四百三十六條之七固
    有明文，惟依其文義可知，該條係適用於簡易訴訟程序，本院八十八年度上易字
    第二七０號確定判決係通常訴訟程序之判決，非屬簡易訴訟程序，再審原告以上
    開規定為再審理由，顯有誤會。
七、據上論結，本件再審之訴，為無理由，應予駁回，依民事訴訟法第五百零五條、
    第四百六十三條、第三百八十五條第一項、第七十八條判決如主文。
中      華      民      國     九十    年      六      月     十九     日
                                  民事第十五庭
                                      審判長法  官  劉  靜  嫻
                                            法  官  吳  光  釗
                                            法  官  陳  昆  煇
右正本係照原本作成。
不得上訴。
中      華      民      國     九十    年      六      月    二十一    日
                                            書記官  顧  正  榕


司法院資訊處製作；財團法人民間司法改革基金會備份。
